【裁判字號】    99,交抗,1177
【裁判日期】    990531
【裁判案由】    違反道路交通管理處罰條例
【裁判全文】
臺灣高等法院交通事件裁定            99年度交抗字第1177號
抗  告  人
即受處分人  甲○○
上列抗告人因違反道路交通管理處罰條例案件，不服台灣基隆地
方法院，中華民國九十九年三月二十五日所為裁定（九十九年度
交聲字第九一號），提起抗告，本院裁定如下：
    主  文
抗告駁回。
    理  由
一、按汽車駕駛人駕駛汽車肇事致人受傷或死亡者，應即採取救
    護措施及依規定處置，並通知警察機關處理，不得任意移動
    肇事汽車及現場痕跡證據，違反者處新臺幣三千元以上九千
    元以下罰鍰；前項駕駛人肇事致人受傷而逃逸者，吊銷其駕
    駛執照，道路交通管理處罰條例第六十二條第三項前段、第
    四項前段分別定有明文。又汽車駕駛人，曾依本條例其他各
    條規定吊銷駕駛執照者，一年內不得考領駕駛執照，同條例
    第六十七條亦已明訂。另按行政罰法第二十六條規定：「一
    行為同時觸犯刑事法律及違反行政法上義務規定者，依刑事
    法律處罰之。但其行為應處以其他種類行政罰或得沒入之物
    而未經法院宣告沒收者，亦得裁處之。前項行為如經不起訴
    處分或為無罪、免訴、不受理、不付審理之裁判確定者，得
    依違反行政法上義務規定裁處之」，所謂「其他種類行政罰
    」，係指違反行政法上之義務應受「裁罰性」之「不利處分
    」，依行政罰法第二條規定，包括限制或禁止行為之吊扣證
    照處分。究其立法目的，實乃一行為同時觸犯刑事法律及違
    反行政法上義務規定時，由於刑罰與行政罰同屬對不法行為
    之制裁，而刑罰之懲罰作用較強，故依刑事法律處罰，即足
    資警惕時，無一事二罰再處以行政罰之必要，且刑事法律處
    罰，由法院依法定程序為之，較符合正當法律秩序，應予優
    先適用；至於罰鍰以外之沒入或其他種類行政罰，因兼具維
    護公共秩序之作用，為達行政目的，行政機關仍得併予裁處
    。又觸犯刑事法律之犯罪行為，除得經檢察官之起訴，並由
    法院審理後，為有罪科刑、無罪、免訴、不受理、不付審理
    之裁判外，如檢察官認該行為所涉為死刑、無期徒刑或最輕
    本刑三年以上有期徒刑以外之罪，於參酌刑法第五十七條所
    列事項及公共利益之維護，認以緩起訴為適當者，得定一年
    以上三年以下之緩起訴期間為緩起訴處分（刑事訴訟法第二
    百五十三條之一）。就要件言，緩起訴基本上係認被告有犯
    罪嫌疑，而暫緩起訴，並得課被告予一定之負擔或指示（同
    法第二百五十三條之二第一項），此與不起訴處分係因犯罪
    嫌疑不足或其他原因（同法第二百五十二條、第二百五十三
    條，且不得附條件或負擔，顯有不同，可知，緩起訴處分是
    一種刑事處罰。又經檢察官為「緩起訴」處分者，於「緩起
    訴」之猶豫期間內，檢察官可對其持續觀察，若認其顯無反
    省警惕之情或根本欠缺反省警惕之能力（即符合刑事訴訟法
    第二百五十三條之三第一項所列三款情形）者，得依職權或
    依告訴人之聲請，將「緩起訴」處分撤銷，並依法追訴，亦
    即在緩起訴處分之猶豫期間內，刑事訴追程序仍未終局確定
    ，此與不起訴處分確定後，刑事訴追程序終結，檢察官原則
    上不得就同一行為再行起訴之法律效果迥異。上開行政罰法
    第二十六條第二項並未明列「緩起訴處分」，本不宜擴張解
    釋，且緩起訴處分性質上亦與不起訴處分不同，無適用行政
    罰法第二十六條第二項規定之餘地。從而，經檢察官為緩起
    訴處分之行為，如同時違反行政法上義務之規定，因已有刑
    事處罰，此時行政機關若另行依法行政裁罰，無異一罪二罰
    ，因此參酌行政罰法第二十六條之立法意旨，違反行政法上
    義務之行為，若同時亦經檢察官另為緩起訴處分時，行政機
    關應不得就同一行為，再為與刑罰相類之罰鍰處分。
二、本件抗告人即受處分人甲○○固承認於民國九十八年十二月
    四日二十時許，駕駛車號二二二三－ＥＪ號自用小客貨車，
    行經臺二線五十公里處時，與張輝政所騎乘之車牌號碼ＰＵ
    Ｃ－四九六號重型機車發生車禍，致張輝政受傷倒地，惟否
    認有駕車肇事致人受傷而逃逸之情，辯稱：伊當時車上有載
    工具，行車時因工具震動發出聲響，於張輝政先生機車碰撞
    伊車輛時，以為只是工具發生聲音，而繼續行駛約四百公尺
    ，待回頭看到張輝政先生坐在安全島上，才前去詢問是否受
    傷，因張先生說不要緊，抗告人才離開，並無肇事逃逸之事
    實，因已與張先生達成民事和解，刑事部分也獲檢察官緩起
    訴處分，因工作需要載運工具，遭吊銷駕照且一年不得考領
    駕照，抗告人將無以維生，請衡量張輝政僅受輕微擦傷，且
    已與其和解，請准免予吊照處分云云。經查：
  (一)抗告人於九十八年十二月四日二十時許，駕駛車號二二二三
    －ＥＪ號自用小客貨車，行經臺二線五十公里處時，與張輝
    政所騎乘之車牌號碼ＰＵＣ－四九六號重型機車發生車禍，
    致張輝政受有臉部挫傷、四肢多處擦傷等傷害，抗告人肇事
    後即駕車駛離現場而逃逸等情，業據證人張輝政於警詢及偵
    訊、及證人即員警蕭公正於偵訊中證述明確，並經原審依職
    權調閱臺灣基隆地方法院檢察署九十九年度偵字第一三一號
    全卷查核無訛。抗告人雖辯稱當時車上有載工具，行車時因
    工具震動發出聲響，於張輝政先生機車碰撞伊車輛時，以為
    只是工具發生聲音，而繼續行駛約四百公尺，待回頭看到張
    輝政先生坐在安全島上，才前去詢問是否受傷，因張先生說
    不要緊，抗告人才離開，並無肇事逃逸云云，然抗告人於系
    爭刑事案件之偵訊中即已供稱：「我當時聽到碰一聲，以為
    是東西掉了，再往前開了幾百公尺，就回到現場詢問張輝政
    ，他是說他頭有點暈，一下子就好，我因為跟朋友有約，就
    離開了…我知道被害人有受傷」等語，顯見抗告人於事發當
    時即已知悉發生車禍致被害人張輝政因而倒地受傷，卻仍因
    個人因素決意離開現場而不停車救助傷患之事實甚明。且抗
    告人於系爭刑事案件偵查中，亦已就其肇事逃逸之犯行為認
    罪，經基隆地方法院檢察署於九十九年一月二十五日以九十
    九年度偵字第一三一號為緩起訴處分確定一節，亦有該緩起
    訴處分書一份附卷可佐（見原審卷第一三頁）。是本件抗告
    人於前揭時、地確有駕駛汽車肇事致人受傷而逃逸之行為，
    應堪認定。
  (二)抗告人因上開肇事逃逸犯行經檢察官為緩起訴處分確定，該
    緩起訴處分期間為一年，抗告人應於緩起訴處分確定，收受
    該署檢察官執行緩起訴處分命令通知書後一個月內，向基隆
    地方法院檢察署指定之基隆市觀護志工協進會繳交新臺幣（
    下同）四萬元，此固非刑法所定刑罰之種類，然已對抗告人
    名譽、心理產生相當制約並影響抗告人之財產等權益，亦應
    可實質該當行政罰法第二十六條第一項之「依刑事法律」之
    處罰。則抗告人之同一違規行為既因另觸犯刑事法律而經處
    罰，揆諸前揭說明，基於「一事不二罰」之行政罰原則，自
    不得再由行政機關處以罰鍰，故原處分機關依道路交通管理
    處罰條例第六十二條第三項規定逕以抗告人駕駛汽車肇事致
    人受傷後逃逸，裁處罰鍰八千元之部分，於法即有未洽。
三、綜上，抗告人確有上開違規行為。從而，原審以本件抗告人
    聲明異議理由固不足採，然抗告人就同一肇事逃逸行為業經
    前揭處罰確定如前所述，已生刑罰效果，無庸再依道路交通
    管理處罰條例第六十二條第三項之規定裁處罰鍰，是以原處
    分關於裁處抗告人罰鍰八千元部分，既有違誤，自應就此部
    分予以撤銷，改諭知抗告人不罰。又原處分依法吊銷抗告人
    駕駛執照，一年內禁考部分，核與徒刑之目的不同、種類殊
    異，乃為達維護用路權人生命、身體安全之裁罰性不利處分
    ，依行政罰法第二十六條但書之規定，仍得裁處之，是原處
    分機關就此部分之裁處，於法並無不合，抗告人對此部分聲
    明異議，為無理由，應予駁回。核原審裁定並無不當。抗告
    人抗告理由仍執陳詞，否認伊有駕車逃逸之事實，指摘原審
    裁定不當云云，然四百公尺有一段距離，抗告人如何得在四
    百公尺遠處，看見張輝政坐在安全島上，誠屬有疑；況事發
    當時為晚間八時，抗告人得以見到四百公尺外的事情，更屬
    與常情不符；再張輝政受有臉部挫傷、四肢多處擦傷，若抗
    告人真有回去現場，何以以抗告人能見到四百公尺外的東西
    卻未能見到近在咫尺的張輝政傷勢，而認定張輝政的傷勢不
    要緊？是抗告人所言，皆屬為自己飾卸之詞，難以採信。故
    抗告人之抗告為無理由，應予駁回。
據上論結，應依道路交通案件處理辦法第二十六條，刑事訴訟法
第四百十二條，裁定如主文。
中    華    民    國    99    年    5    月    31    日
               刑事第十七庭  審判長法  官 王聰明
                                   法  官 陳世宗
                                   法  官 陳憲裕
以上正本證明與原本無異。
不得再抗告。
                                   書記官 張玉如
中    華    民    國    99    年    6     月    4     日

司法院資訊處製作；財團法人民間司法改革基金會備份。
